【裁判字號】    88,勞上易,9
【裁判日期】    900501
【裁判案由】    給付退休金
【裁判全文】
台灣高等法院民事判決  八十八年度勞上易字第九號
      上  訴  人  甲○○
      法定代理人  李天成
右當事人間請求給付退休金事件，上訴人對於中華民國八十八年九月八日臺灣臺北地
方法院八十七年度勞訴字第四○號第一審判決提起上訴，本院判決如左：
    主    文
上訴駁回。
第二審訴訟費用由上訴人負擔。
    事    實
甲、上訴人方面：
壹、聲明：
一原判決廢棄。
二被上訴人應給付上訴人新臺幣（下同）六十八萬四千八百八十六元及自民國八十六
  年六月一日起至清償日止按年息百分之五計算之利息。
貳、陳述：除引用原審判決記載者外，補稱：
一被上訴人所舉證人陳淑惠為其職員，所為證詞顯屬偏頗。
二兩造因勞資爭議經臺北市勞工局（下稱勞工局）協調三次，前二次被上訴人之協調
  代表陳淑惠表示無法作主，伊乃要求被上訴人必須派出有決定權之代表，被上訴人
  始遠從新加坡總行派遣最高人事主管李林翠麗執行董事出席協調，殊無再回公司請
  示之理，而吳海燕為勞工局公務員，對其所為協調會議紀錄，應無詞不達意可能，
  其所證述當日協調結論只是建議性質，與紀錄內容不符，且吳海燕於八十七年七月
  二十八日主持訴外人易勝壓鑄有限公司與其員工退休爭議協調事件，協調記錄內容
  與結果與本件幾相雷同，為會議記錄之訴外人林淑惠於臺灣士林地方法院（下稱士
  林地院）卻證稱已成立協議，非僅建議而已，足見吳海燕供詞偏頗不實。
三與伊一同參加協調之張惠蘭曾於原審證實被上訴人已答應改以退休名義終止伊與張
  惠蘭之勞動契約，僅就上訴人部分之正確給付金額需再核算而已。
參、證據：除引用原判決記載者外，補提訴外人易勝壓鑄有限公司與其員工退休爭議
    協調會議紀錄、士林地院八十七年度勞訴字第二二號給付退休金事件言詞辯論筆
    錄，並聲請訊問證人吳海燕。
乙、被上訴人方面：
壹、聲明：駁回上訴。
貳、陳述：除引用原審判決記載者外，補稱：
一從勞工局協調會議紀錄協調結論第三點所載「請公司於本（三）月二十一日前答覆
  勞方，並將處理情形副知本局」，足見協調結論第一、二點均僅是建議性質，事後
  伊負責處理本案之陳淑惠已遵限答覆無法接受勞工局之建議。
二訴外人易勝壓鑄有限公司與其員工退休爭議協調事件與本件無關。
三張惠蘭之證詞前後不一，已難採信，且其亦係以資遣離職，並未領取退休金。
參、證據：除引用原判決記載者外，補提張惠蘭離職同意書一紙為證。
    理    由
甲、程序方面：
  上訴人原以美商信孚銀行股份有限公司臺北分行（下稱信孚銀行）為被告提起本件
  訴訟，嗣被上訴人併購信孚銀行，並概括承受信孚銀行之營業及資產負債，其聲明
  承受信孚銀行訴訟，即無不合，合先為敘明。
乙、得心證之理由：
一上訴人主張：伊受僱於被上訴人，於八十六年五月三十一日遭被上訴人終止僱傭契
  約，被上訴人僅願支付資遺費，經伊申請勞工局協調達成協議，被上訴人同意補發
  退休金與資遺費間差額予伊，伊任職十五年又一個月，可得三十一個退休金基數，
  退休時之月平均工資為九萬七千八百四十一元，則依協議，被上訴人應給付伊退休
  金與資遣費差額六十八萬四千八百八十六元等情，爰依協議請求被上訴人補發上述
  退休金差額並加計遲延利息之判決（上訴人於原審請求被上訴人給付七十三萬三千
  八百零七元及其利息，於本院減縮請求如上）。
二被上訴人則以：兩造雖經勞工局協調，惟並未達成協議等語，資為抗辯。
三下列事實為兩造所不爭，並有兩造提出之勞資爭議案件協調會議紀錄與勞工局對本
  院之覆函可稽：
(一)上訴人自七十一年四月二十七日起受僱於被上訴人，於八十六年五月三十一日遭被
  上訴人終止僱傭契約，被上訴人同意發給上訴人資遣費二百二十七萬四千八百零三
  元，惟已與上訴人向被上訴人之房屋貸款扺銷。
(二)上訴人與同時被資遣之訴外人張惠蘭向勞工局聲請調解，勞工局於八十六年六月十
  九召開調解會，未能成立調解，勞工局另改於同年十二月十六日再行調解，作成結
  論為「1.‧‧‧本案請公司（指被上訴人）另為妥適之處理。2.請公司於十二月二
  十六日前函復勞工及勞工局。」。
(三)被上訴人於同月二十四日函勞工局及上訴人表示「1.有關勞方擬繼續參加勞工保險
  部分，本行已於十二月十九日向勞工保險局提出正式申請‧‧‧2.有關資遣費應否
  扣繳所得稅或應如何扣繳乙事，本行已‧‧‧去函台北市國稅局請求解釋‧‧，3.
  有關其他議題，本分行為求審慎，擬再該等議題與有關部分主管作進一步之討論，
  以期在明年初能回覆勞方」。
(四)被上訴人於八十七年二月二十四日再函勞工局及上訴人，除就勞工保險、資遣費問
  題說明勞工保險局及國稅局答覆結果外，並表示「3.由於本行緊縮編制，無法回復
  段女士‧‧在本行的職位‧‧‧4.本行雖然除了資遣費之外，還有所謂退休金、辭
  職離職金的給付制度‧‧本案資遣費的計算‧‧給付標準已經相當於本行在適用勞
  基法前的退休金給付標準‧‧‧」。
(五)勞工局應上訴人及張惠蘭之要求，於八十七年三月十一日再開協調會，由勞工局職
  員吳海燕主持，協調會議紀錄之協調結論欄記載：「一公司（指被上訴人）資遣段
  君（指上訴人）與張君（指張惠蘭）二員，鑑於渠等在職期間貢獻辛勞，改以退休
  名義終止勞動契約。二請公司按勞動基準法（下稱勞基法）第五十五條規定計算退
  休金（即十五年以內一年二個基數，超過十五年部分一年一個基數，最高以四十五
  個基數為原則）核算該二員退休金，扣除已領金額，給付差額。三請公司於本（三
  ）月二十一日答覆勞方，並將處理情形副知本局」。
(六)如被上訴人應給付上訴人退休金，扣除已付資遣費金額，其金額應為六十八萬四千
  八百八十六元。
四本件之爭點為兩造有無於八十七年三月十一日勞工局召開之協調會達成由被上訴人
  按勞基法規定計付上訴人退休金之協議。按解釋意思表示，應探求當事人之真意，
  不得拘泥於所用之辭句，民法第九十八條定有明文，至其真意何在，應以過去事實
  及其他一切證據資料為斷定之標準，最高法院十九年上字第四五三號著有判例可資
  參照。經查：
(一)上訴人與張惠蘭聲請勞工局為勞資爭議調解，經二次調解未能達成調解方案而調解
  不成立，嗣勞工局依上訴人及張惠蘭之聲請，再以協處方式於八十七年三月十一日
  召開協調會，協調會並非現行法定程序，並無拘束力，勞工局主持協調會議並製作
  會議紀錄之職員吳海燕為勞資和諧，建議以柔和文字，希望被上訴人不以資遺或解
  僱名義而以退休名義終止僱傭契約，故於會議紀錄協調結論欄第一項記載「公司（
  指被上訴人）資遣段君（指上訴人）與張君（指張惠蘭）二員，鑑於渠等在職期間
  貢獻辛勞，改以退休名義終止勞動契約。」，已據吳海燕分別於原審及本院準備程
  序中結證在卷，而同遭資遺並參加協調會之張惠蘭亦證稱：伊已在被上訴人處工作
  達二十三年，不希望以資遣名義而希望以退休名義終止僱傭契約較為好聽，請求協
  調之目的並不在於金錢等語（見原審卷第八十頁），被上訴人亦係按資遣費規定給
  付張惠蘭資遣費之事實，有被上訴人提出張惠蘭之離職同意書為證，足見上開協議
  結論第一項僅是就被上訴人終止伊與上訴人及張惠蘭僱傭契約，建議改以退休名義
  終止而已，尚難認為兩造已達成以給付退休金為終止僱傭契約之條件。
(二)又因當時被上訴人並非適用勞基法行業，無法強制依勞基法給付退休金，故上訴人
  及張惠蘭之契約經終止後，被上訴人是否按勞基法退休金規定給付或按其公司原來
  規定給付資遣費，即端憑被上訴人之決定。吳海燕請被上訴人考量上訴人在職期間
  之表現，依退休金方式給付，代理被上訴人出席協調會之李林翠麗同意帶回公司反
  應，再向勞工局呈報結果，故於會議紀錄協調結論欄第二項及第三項記載「二請公
  司按勞基法第五十五條規定計算退休金‧‧‧。三請公司於本（三）月二十一日答
  覆勞方，並將處理情形副知本局」，此二項結論亦為建議性質，如當時已達成協議
  ，會議紀錄會明確寫以退休方式給付，嗣被上訴人並未以書面向勞工局呈報等事實
  ，亦據吳海燕證述屬實。張惠蘭於原審雖證稱「公司（指被上訴人）對原告（指上
  訴人）就該正確金額（退休金與資遣費差額）須回去再計算。當時金額未算出來，
  原告原本不願簽名，吳海燕表示應該沒有問題‧‧‧」，惟該協調結論欄第二項既
  記載「請‧‧‧」顯係建議之性質，何況張惠蘭亦稱「‧‧‧不記得被上訴人有無
  肯定承諾（給付退休金）‧‧‧」，足見被上訴人所辯兩造就是否給付退休金尚未
  達成協議云云，並非不得採信，上訴人主張：張惠蘭曾於原審證實被上訴人已答應
  改以退休名義終止伊與張惠蘭之勞動契約，僅就上訴人部分之正確給付金額需再核
  算云云，並非可採。
(三)上訴人所提出勞工局就訴外人王楊寶秀等四人與訴外人易勝壓鑄股份有限公司退休
  金協調會議紀錄，其上記載資方意見為「‧‧‧二、其餘三人依法給予退休金、資
  遣費，攜回公司研商再行發放」，協調結論欄則記載「將勞方意見攜回研商，於二
  十日內給付完畢，並復知本局」，既有「二十日內給付完畢」之約定，當係勞僱雙
  方已經達成給付退休金或資遣費協議，僅係給付金額、如何發放須由資方帶回研商
  而已，與本件協調會議紀錄所載「請公司‧‧‧計算」「請公司‧‧‧答覆」等建
  議方式不同，自不得因而認吳海燕之證詞為不實，附此敘明。
五綜上所述，上訴人未能證明兩造已達成由被上訴人給付上訴人退休金之協議，其請
  求被上訴人給付退休金與資遣費差額六十八萬四千八百八十六元及法定遲延利息，
  於法不合。原審因而駁回上訴人之訴，洵屬正當，上訴意旨聲明廢棄改判，為無理
  由，應予駁回。
六結論：本件上訴人上訴為無理由。依民事訴訟法第四百四十九條第一項、第七十八
  條判決如主文。
中      華      民      國    九十    年      五      月      一        日
                                臺灣高等法院民事第五庭
                                    審判長法  官  黃  熙  嫣
                                          法  官  詹  文  馨
                                          法  官  鄭  傑  夫
右正本係照原本作成。
不得上訴。
中      華      民      國    九十    年      五      月      四        日
                                          書記官  劉  家  聲


司法院資訊處製作；財團法人民間司法改革基金會備份。
